臺灣高等法院臺中分院刑事判決　　　　　　　　　九十三年度上訴字第一一八號
　　上　訴　人　臺灣南投地方法院檢察署檢察官
　　被　　　告　丁○○
　　選任辯護人　吳瑞堯
　　　　　　　　許蕙寶
　　被　　　告　丙○○
　　右　一　人
　　選任辯護人　張柏山
　　　　　　　　羅淑菁
　　被　　　告　甲○○
　　右　一　人
　　選任辯護人　朱元宏
　　　　　　　　黃紫芝
　　　　　　　　盧永和
　　被　　　告　乙○○
　　右　一　人
　　選任辯護人　林萬生
右上訴人因被告等貪污等案件，不服臺灣南投地方法院九十三年度訴字第六一七號中
華民國九十三年五月二十八日第一審判決（起訴案號：臺灣南投地方法院檢察署九十
年度偵字第二○八○號），提起上訴，本院判決如左：
      主  文
上訴駁回。
      理  由
壹、原審法院檢察署檢察官公訴意旨略以：被告丁○○於民國（下同）八十八年間擔
    任南投縣魚池鄉鄉長之職務，被告丙○○為南投縣魚池鄉公所總務，均為依法令
    從事公務之人，被告甲○○係大友園藝有限公司之負責人，被告乙○○係大友園
    藝有限公司之經理，四人基於共同圖利之犯意聯絡，於八十八年十月間，利用九
    二一震災集中興建簡易臨時組合屋工程需選定工程基地位置之機會，以大友園藝
    有限公司負責人甲○○之妻謝美蓮無償提供坐落魚池鄉○○段第一二三四號、第
    一二四一號及第一二三二號等地號及國有財產局所有同段第一二三八地號等土地
    為前開工程之基地，明知依規定工程基地使用國有財產局所有同段第一二三八地
    號時，須經國有財產局之同意，且工程招標應不得有虛偽作假及整地工程之土方
    不得轉售圖利並應將土方運至日月潭污水處理場預定地堆置，竟於八十八年十月
    十九日前後，未取得國有財產局之同意，亦未簽辦工程招標訂約，即由甲○○及
    乙○○以私有土地整地為名，先行盜取同段第一二三八號土地之土方，甲○○並
    與乙○○將前開土地之土方，售予位於埔里鎮新弘窯業股份有限公司之負責人蔡
    宗宏及昭億窯業股份有限公司負責人徐美玲等二家廠商，期間自八十八年十月十
    九日起至同年十一月十二日止，得款共新臺幣（以下同）四百八十七萬六千九百
    五十七元整。乙○○為避免載運土方出售之過程遭埔里分局員警取締，竟商由擔
    任魚池鄉公所總務之丙○○，明知未辦理臨時檔案儲存場所之工程及土方，於八
    十八年十月二十三日以魚鄉秘字第一一六四七號函上登載不實之事實，行文至埔
    里分局、桃米派出所及魚池分駐所，足生損害於執行公務之正確性。嗣後丁○○
    於八十八年十一月二日以交辦方式指示魚池公所技士黃有來簽擬以前開土地為集
    中興建簡易臨時屋之基地，並批示先辦理整地工程之地上物清除處理及土方開挖
    、運棄，再於八十八年十一月八日簽辦招標時，批示由皇宜土木包工業負責人黃
  炎明議價，實由甲○○借用牌照承包，以三百八十五萬元得標承包，並於八十八
    年十一月十五日訂立工程契約書，申報開工日期為八十八年十一月十五日之不實
    報告書及工地負責人乙○○等，呈報魚池鄉公所由承辦人黃有來及蔣宗武為不實
    之審核備查。嗣於八十八年十二月七日簽辦整地工程完工，皇宜土木包工業負責
    人黃炎明於八十九年十一月二十七日將工程款中稅金二十八萬元扣下，再於九十
    年一月八日將餘款二百六十五萬元匯入甲○○之帳戶。因認被告丁○○、丙○○
    、甲○○、乙○○涉有貪污治罪條例第四條第一款、刑法第二百十三條、第二百
    十四條之罪嫌。
貳、程序方面：
一、被告乙○○之選任辯護人林萬生律師具狀謂：「本案原審九十三年五月二十八日
    ，被告乙○○等於九十三年六月十一日收受郵務送達，然依檢察官上訴書所載，
    其收受送達判決之時間為九十三年六月二十五日，竟較被告收受郵務時間延後十
    四日，又檢察官上訴理由書所載，其收受原審判決之時間，復改為六月三十日，
    前後不吻，則送達原審判決於檢察官之確實時間，有待進一步查明。經查：卷附
    臺灣南投地方法院送達證書送達檢察官，檢察官收受期間為九十三年六月二十五
  日（詳見原審卷第二宗第一六四頁），以臺灣南投地方法院送達判決予被告及檢
    察官之方式不同，尚無從以被告乙○○等人於九十三年六月十一日收受郵務送達
    ，即否認臺灣南投地方法院送達證書記載送達檢察官之收受期日。
二、另本件檢察官上訴書係在九十三年七月二日提出於臺灣南投地方法院（詳見本院
    審理卷第三頁，臺灣南投地方法院收文印文所載），是本件檢察官之上訴期間，
    並未逾十日之上訴期間，又原審法院檢察署檢察官就本件上訴，雖提出二件上訴
    書（分別附於本院審理卷第四頁第四四頁至第四十六頁），而為上訴之檢察官亦
    分屬不同檢察官，一為「廖秀晏檢察官」，另一為「劉仁慈檢察官」，而原「廖
    秀晏檢察官」所提出之上訴書載明收受判決之日期為九十三年六月二十五日，與
    臺灣南投地方法院送達證書所載收受判決期日相同，並於上訴期間之九十三年七
    月二日向臺灣南投地方法院提出上訴，是該上訴書已生上訴之效力，嗣「劉仁慈
    檢察官」所提之上訴書雖載為「九十三年六月三十日」收受判決，而與臺灣南投
    地方法院送達證書所載收受判決期日不同，惟顯係誤載，對本件「廖秀晏檢察官
    」前開於上訴期間內提起上訴之效力，並不生影響，合先指明。
、實體方面：
一、按犯罪事實應依證據認定之，無證據不得認定犯罪事實；不能證明被告犯罪者，
    應諭知無罪之判決，刑事訴訟法第一百五十四條第二項、第三百零一條第一項分
    別定有明文；次按認定不利於被告之事實，須依積極證據，苟積極證據不足為不
    利於被告事實之認定時，即應為有利於被告之認定，更不必有何有利之證據；而
    刑事訴訟法上證明之資料，無論其為直接證據或間接證據，均須達於通常一般之
    人均不致於有所懷疑，而得確信其為真實之程度，始得據為有罪之認定，若其關
    於被告是否犯罪之證明未能達此程度，而有合理性懷疑之存在，致使無從形成有
    罪之確信，根據「罪證有疑，利於被告」之證據法則，即不得遽為不利於被告之
    認定，此觀諸最高法院七十六年臺上字第四九八六號判例意旨自明。再按犯罪事
    實之認定，應憑真實之證據，倘證據是否真實尚欠明顯，自難以擬制推測之方法
    ，為其判斷之基礎，而認定犯罪事實之證據係指足以認定被告確有犯罪行為之積
    極證據而言，該項證據自須適合於被告犯罪事實之認定，始得採為斷罪資料，最
    高法院五十三年臺上字第六五六號、二十九年上字第三一０五號判例可資參照。
    又刑事訴訟法第二百八十二條所謂證據，係指合法之積極證據，就犯罪事實能為
    具體之證明者而言。再認定不利於被告之事實，須依積極證據，苟積極證據不足
    為不利於被告事實之認定時，即應為有利於被告之認定，更不必有何有利之證據
    。（最高法院亦分別著有二十二年上字第二七二號、三十年上字第八一六號判例
    足資參照）。
二、再按貪污治罪條例之制定，意在檢肅貪污，澄清吏治，建立廉能政府，因此對於
    行為人有無貪污之不法犯意，至關重要。則公務機關對於人民之行為，是否違背
    相關法律，應否予以裁罰，乃屬公共行政之範疇，亦屬公務員職務上之裁量權，
    縱認其所為是否裁罰之決定，理由是否正確，容有斟酌之餘地，難以此遽認公務
    員即有貪污之犯意。本件公訴意旨認被告等人涉有前揭罪嫌，係以證人黃炎明、
    黃有來、蔡宗宏、徐美鈴分別於法務部調查局南投調查站（下稱南投縣調查站）
    及偵訊之證述內容及卷附南投縣魚池鄉公所之簽辦公文、招標、工程契約書、開
    工竣工報告、驗收決算及法務部調查局測謊報告書、進出票據、往來明細為論據
    。訊據被告丁○○固承認曾於八十八年間因興建九二一震災簡易臨時組合屋而取
    得被告甲○○之同意使用其妻謝美蓮所有之坐落魚池鄉○○段第一二三四號、第
    一二四一號及第一二三二號等地號及國有財產局所有同段第一二三八地號等土地
    為前開工程之基地一情，被告丙○○固承認因被告乙○○之要求而製作八十八年
    十月二十三日簽辦函請埔里分局、桃米派出所及魚池分駐所因辦理九二一震災緊
    急臨時檔案儲存所工程整地，有關棄土部分需經該所轄區，請准予放行之函文，
    並經秘書楊國佑核章同意決行，被告乙○○承認九二一震災集中興建簡易住屋基
    地整地工程是由該公司負責實地施做，伊是現場的工地負責人並有因設置臨時檔
    案儲存所工程整地而要求被告丙○○出具公文要求警方不得對所乘載之土石進行
    攔檢，被告甲○○承認有將系爭國有土地一二三八號整地土方賣給埔里鎮昭億、
    新弘兩家窯業公司及提供土地供南投縣魚池鄉鄉公所設置臨時檔案儲存所等情，
    惟均堅決否認有貪污犯行，被告丁○○於原審辯稱：當初因為安置受災民眾，係
    依緊急命令處理，設置臨時檔案儲存所係被告甲○○之父親王如昌免費提供土地
    供魚池鄉鄉公所使用，並無書面資料，丙○○所製作公文一事並不知悉，魚池鄉
    的公文都是依據程序辦理，而甲○○的土地，根本沒用到等語、於本院復辯稱：
    「八十八年十月二十三日魚鄉秘字第一一六四七號函部分也與伊無關，因秘書就
    已經決行。」、「當時九二一地震完後，情形很混亂，中央當時也有派官員來督
    導，而當時因為緊急命令的頒布，所有業務又很繁忙，所以當時中央的官員幫我
    們督導，先請廠商幫我們施工然後再事後補行簽約。所以這些是事後黃炎明與甲○○的事情我並不清楚。而且當時黃炎明也有親自到公所來簽約。」等語。被告
    乙○○辯以：我當時有另外處理由我們董事長交辦處理鄉公所之臨時檔案儲存場
    所所需之土方及工程之土，這個事情是在八十八年十月初的事，因無工程合約之
    約束，且是免費提供，我當時請丙○○替我行文相關單位，我因擔心我載運土方
    會遭警方取締，我才會請丙○○幫我行文給相關單位，另外系爭九二一震災集中
    興建簡易住屋基地工程，係因皇宜公司黃炎明工作繁忙。他忙不過來，再加上施
    工的地方，在我們公司的附近。當時工地負責人是我，黃炎明就跟我們董事長協
    調，交由我們處理，我們自己有營造的執照。不需要跟黃炎明來借牌，而且當時
    有限定一家廠商來議價。是黃炎明作不出工程才請我們幫忙等語。被告甲○○辯
    稱：當時有將國有財產局一二三八號土地之土方交與昭億窯業及新弘窯業，這些
    土方確實是由我從國有財產局一二三八號土地上所挖起之土方，但因為除了那個
    是多餘土方外，另外我最初是將一二三八號土地放置在大燕村棄置場、五城村、
    田螺污、大連村、東池村、中明村棄沙場及日月潭污水池，這是皇宜告訴我們的
    ，當時他們跟鄉公所有約定，要將在一二三八號土地所挖出的土，放於棄置場那
    邊，將這些土方覆蓋在這些土地上，再將這些土地還給民眾，我們當初是覆蓋高
    度是六十公分到一公尺的高度，因為已經放滿，我們就再將這些多餘的土，拿給
    昭億窯業及新弘窯業，當時是我父親決定將這些土交給昭億及新弘窯業。當時是
    乙○○跟昭億及新弘窯業約定運送土方之過程。我們送土方到新弘及昭億窯業時
    ，我們並未對鄉公所及皇宜那邊報備等語。被告丙○○則辯稱：我當時有發函相
    關單位，但副本並未給乙○○，因為要建造檔案臨時儲存所，因要整地運土方，
    所以才行文給警方，且當時是因乙○○怕被警察攔檢，他請我出具的。當時他有
    無償替我們鄉公所處理檔案處理之工地相關工程，當時是日月潭之棄土場已經滿
    了，所以需再放這些廢土，我不知道這些廢土會經過何種路線，當時是乙○○要
    求我們行文等語置辯。經查：
（一）被訴竊取坐落魚池鄉○○段第一二三八地號國有土方部分：
      原審法院檢察署檢察官以證人即國有財產局中區辦事處南投分處股長涂素燕九
      十年一月十九日在南投縣調查站證稱：「魚池鄉○○段一二三八地號國有土地
      主管單位為國有財產局南投分處，依規定未經同意，其他單位或人士不得擅自
      使用或佔用」、「是於民國八十八年十二月三十一日以台財產中投：第八八○○八七八一號函覆同意，之前沒有知會或口頭同意，因依程序簽辦同意需報請
      上級同意始生效。依緊急命令第三、四點規定配合鄉公所震災安置受災戶興建
      臨時住宅才同意借用」、「依緊急命令執行要點第四點規定，應取得管理機關
      即本局同意後才可使用再辦理借用手續。未取得同意前應不得開發整地使用此
      筆土地。若未同意就開發使用明顯違反規定」等語（詳見臺灣南投地方法院檢
      察署九十年度他字第九十一號卷第二二一頁至第二二三頁）及九十年四月二十
      三日於南投地方法院檢察署檢察官偵訊時證稱：「他們鄉公所八十八年十一月
      二十二日才發文給我們要使用該土地，我們呈報上級同意後，於八十八年十二
    月三十一日發文同意，於同年三月才辦理整個認證手續，在同意時候也就是八
      十八年十二月三十一日後一月二十八號到現場去看，他們都已經蓋好了，經我
      們同意他依緊急命令第四點他可以先行使用」（詳見臺灣南投地方法院檢察署
      九十年度他字第九一號第二二一至二二二頁背面、第三六一頁背面）之內容，
      及南投縣魚池鄉公所建設課技士黃有來於九十年一月十八日南投縣調查站證稱
      ：「魚池鄉民甲○○之妻謝美蓮有提供其所有坐落魚池鄉○○段一二三二、一
      二三四、一二四一地號等三筆土地，供興建組合屋工程基地，係鄉長丁○○親
      自洽議的，謝美蓮並有提供土地無償使用同意書予鄉公所。」、「魚池鄉公所
      鄉長丁○○於民國八十八年十月初（詳細日期記不清楚）曾交辦謝美蓮無償提
      供之興池段一二三二等三筆土地同意書，我於八十八年十一月二日就組合屋興
      建地點簽辦，認為宜優先使用魚池鄉○○段一二三八地號之國有地，而興池段
      一二三二、一二三四及一二四一地號私有地為山坡地並不適合，鄉長丁○○亦
      批示先辦理：（一）地上物清除及處理，（二）土方開挖及運棄等兩項工作；
      故鄉長丁○○應知情。」、「魚池鄉公所於民國八十八年十一月二十二日簽辦
      函請財政部國有財產局南投辦事處同意無償使用魚池鄉○○段一二三八二地號
      之國有土地興建臨時住宅四十八戶，並於八十九年元月二十四日完成簽約手續
      。」、「依規定工程於未招標訂約前，鄉公所不得同意承包商先行動工施作，
      惟前述工程因陸軍總部通知將於八十八年十一月二十八日進駐搭建日本捐助之
      組合屋，由於時間緊迫，故鄉長丁○○於八十八年十月底間即先行通知承包商
      動工施作後，才於八十八年十一月七日交代我依程序辦理議價手續，並批示由
      皇宜土木包工業議價。」、「該工程整地之廢棄土依契約規定應以日月潭污水
      處理場預定地為運棄地點，必要時得指定運至拆屋棄渣區作為覆蓋面土使用，
      合約數量為七○一九五立方公尺，決算數量為六四八七二立方公尺，土方開挖
      及運棄實做費用為0000000‧六五元，前述工程總工程實作費用為00
      00000元；依契約規定該工程整地之廢棄土係屬鄉公所所有，承包商不得
      有轉售圖利之行為，如轉售經查證屬實，除將轉售所得由工程款扣底外，並處
      不當所得三倍之罰款外，另以違約論處。」證述之內容（詳見臺灣南投地方法
      院檢察署九十年度他字第九十一號卷第一四○頁至第一四二頁），並佐以南投
      縣魚池鄉公所八八年十一月二十二日八八魚鄉建字第一三○五八號函，認定被
      告丁○○於案發當時未得國有財產局之同意而逕行指示使用本件國有財產局系
      爭一二三八地號之土地之犯行，係為與被告甲○○、乙○○以整地為名義，盜
      取前開一二三八號國有土地之土方。惟查：依八十八年九月二十五日總統公布
      之緊急命令第三點「各級政府機關為災後安置需要，得借用公有非公用財產，
      其借用期間由借用機關與管理機關議定，‧‧‧」，當時財政部國有財產局並
      依緊急命令第三點及第四點規定，裁示：「為災後安置需要自行勘選之國有土
      地，如屬前開其他機關經管之國有公用土地，依照緊急命令之規定以及儘速安
      置之精神，於徵得管理機關同意後，即可先行使用辦理安置事宜，日後再由該
      公用土地管理機關報請變更為非公用財產，並向本局各辦事處或分處辦理借用
      手續」等語，此有該局八十八年十月五日台財產局接字第八八○二六四六七號
      函在卷足憑，另原審依職權函詢財政部國有財產局台中分區辦事處南投分處，
      依其九十三年一月二十七日台財產中投二字第○九三○○○○三三五號回函說
      明三之內容「本案前開借用程序本分處因係配合緊急救災需要。是以書面審核
      並未實地勘查，惟為瞭解該地原狀勘查員於民國八十九年一月二十八日實地拍
      照存檔時組合屋已興建完竣」一情（詳見原審卷第一宗第一六九頁），核與八
      十九年九月二十五日總統令發布之緊急命令法第三條、第四條之規定精神相符
      ，縱認被告丁○○係事後於八十八年十一月二十二日簽辦函請國有財產局南投
      分局辦理借用契約，並於八十九年一月二十四日完成簽約手續，惟依前開證人
      黃有來於九十年一月十八日南投縣調查站之證述內容可知，應可確認當時確因
      九二一地震後，亟需安置災民且當時因時間急迫，而由被告丁○○先行下令使
      用系爭一二三八號國有土地一情，又事後確實於整地後將系爭一二三八號為興
      建臨時組合屋之場所，亦有前開財政部國有財產局台中分區辦事處南投分處之
      函示在卷足憑，揆櫫前開說明，被告丁○○於前開人民生命、財產遭受重大危
      害之際，為圖緊急安置災民，未事先知會前開土地管理機關，逕行下令裁示使
      用系爭一二三八地號之國有土地，縱有行政上之疏失，尚難以此即率斷被告丁○○為實施本件犯行之不法認識與犯意。
（二）原審法院檢察署檢察官雖以證人黃有來於八十九年十月二十五日在南投縣埔里
      鎮○○路九十巷十七弄十六號所為之證述內容，為認定被告丁○○、丙○○、
      甲○○、乙○○等人右揭犯罪事實之依據，而證人黃有來固於八十九年十月二
      十五日南投縣查站調查時證稱：「組合屋會建在現址之山坡地完全由鄉長丁○○強行決定，再由其下令先行施工後補辦手續，九二一震災發生後為了安置災
      民，魚池鄉公所曾透過災後重建委員會及內政部營建署，遴選鄉內公有土地五
      處，且均為適合興建組合屋之平地，惟均未定案，後經魚池鄉農會理事長甲○○主動向鄉長建議，渠願意提供前述土地（山坡地）興建組合屋以安置災民，
      當時公所曾報請內政部營建署人員會勘（未製成書面紀錄），該署人員認為前
      述山坡地不適合興建組合屋，但鄉長與甲○○聯合欲借興建組合屋之機會，協
      助甲○○剷平山坡地，一來可增加前述土地之價值，再來可借開發之便賣土方
      牟利，故鄉長自行決定將組合屋建在現址之山坡地，並先行開挖十餘天後再補
      辦手續。」、「前述整建案係由鄉長丁○○指示以議價方式，由甲○○借用魚
      池鄉頭社村『皇宜土木包工業』之牌照承做。」、「承包商除將部分廢土回填
      棄渣區外，由於前述廢土土方品質甚佳，且數量約六萬五千餘立方米，甲○○
      將良質之土方出售給埔里之磚窯廠（磚窯廠名稱我並不清楚），施作開挖整建
      期間承包商之現場工地負責人乙○○曾要求我行文給埔里分局以便載運廢土至
      埔里，我才知道渠等將開挖之良質土載至埔里出售，當時我除反對行文埔里分
      局外，並當場口頭制止渠等將土方運出埔里出售，惟渠等有鄉長丁○○撐腰，
      並未理會我的制止。」等語（詳見臺灣南投地方法院九十年度他字第九十一號
      第五十七頁至第六十頁），惟黃有來嗣於九十年一月十八日檢察官偵查中即改
      證稱：「前次去鄉公所所問的，時間不充足，都沒有作過修正，沒有完全表達
      ，有的不是我說的，是調查員在外聽到的也寫進去」等語（詳見臺灣南投地方
      法院檢察署九十年度他字第九十一號卷第十四頁反面）、且於原審調查時再度
      證稱：「調查站的調查員，不是依法定程序一問一答方式製作，是他們先做好
      的，他們另二個調查員說叫我先泡茶，寫好後再給我看，後來我見其中部分內
      容不符，我要求更改，他們不讓我改，他們說有事再跟檢察官說，偵訊中我有
      跟檢察官反應」等語（詳見原審卷第一一七頁、第一一八頁），對其於九十年
      一月八日前所述，認與事實不符。且黃有來復於九十年一月十八日檢察官偵查
      中即改證稱：「魚池鄉公所鄉長丁○○於民國八十八年十月初（詳細日期記不
      清楚）曾交辦謝美蓮無償提供之興池段一二三二等三筆土地同意書，我於民國
      八十八年十一月二日就組合屋興建地點簽辦，認為宜優先使用魚池鄉○○段一
      二三八地號之國有地，而興池段一二三二、一二三四及一二四一地號私有地為
      山坡地並不適合，鄉長丁○○亦批示先辦理：（一）地上物清除及處理，（二
      ）土方開挖及運棄等兩項工作」、「該工程是鄉長丁○○批示與皇宜土木包工
      業議價，民國八十八年十一月十日下午二時僅有皇宜土木包工業負責人黃炎明
      到公所議價，並由其得標，是否為甲○○借牌議價得標，我並不清楚；鄉長丁○○及建設課長蔡宗武等是否知情，我亦不清楚。」、「我是在承包商遭南投
      縣警察局埔里分局查獲外運廢棄土時，才知道承包商涉嫌未依契約規定將工程
      整地廢棄土轉運他處，我曾告誡工地負責人乙○○，合約範圍內之土方不得有
      轉售圖利之行為，至於承包商是否有將工程整地廢棄土轉運何處或轉售於何人
      ，我均不清楚。」及於臺灣南投地方法院檢察署檢察官九十年一月十八日訊問
      時則證稱：「緊急命令期間，上級逼鄉長趕快找地建屋給災民，本來鄉長要我
      畫圖作業，我業務繁忙，沒有畫出圖來，鄉長直接找督導的交通部高工局來設
      計」、「先動工是鄉長的考量，因陸總部通知十一月底以前就要整地出來讓他
      們蓋組合屋，至於國有財產局部分因屬於公用基地，原就由鄉公所管理，但事
      實上沒有在管理，都是雜草。」、「業主沒地方倒土方時，沒有向我反應」、
      「日月潭的棄置場約有一公頃大，上面再鋪一層還沒問題，但附近有災民的貨
      櫃屋，若鋪上去會太高，雨水會流到災民的貨櫃屋去。再鋪上一層可能會造成
      積水。」、「我是與乙○○接洽，也不曾與王如昌接洽」、「九二一地震臨時
      檔案儲存所不是我處理，是總務人員」、「當時乙○○並無要求我行文給派出
      所讓他的車子可行駛到魚池鄉轄區外」等語（詳見臺灣南投地方法院檢察署九
      十年度他字第九十一號卷第十五頁至第十七頁），嗣於原審庭訊時則證稱：「
      我們當時整地，已經確定先整一二三八號土地，另有使用到私有地邊坡部分，
      我們當時將國有土地第一二三八號地號整好時，我們有呈報行政院災後重建委
      員會且當時需要住組合屋之戶數為八十多戶，後我們審查後，發現實際符合者
      僅十七戶，我們當時僅整地部分是國有土地及瀕臨國有土地私有土地部分，再
      來我們就沒整地了。」、「由當時鄉長批示，由我們跟皇宜公司議價，當時鄉
      長依緊急命令批示跟皇宜土木包工業議價，後我們議價後並訂約施工，後交工
      兵屬蓋組合屋」、「契約載明優先使用於日月潭棄渣區」、「當時是鄉長在我
      寫第一次簽呈後就批示就國有土地之整地，因當時情況緊急，所以先整地再發
      包」、「（法官問：一二三八號國有土地如何跟國有財產局聯繫？）我們先以
      電話聯繫，再補辦程序，當時是我們財政課尤美玲跟國有局聯繫後，財政課說
      財產局有同意，我們現仍使用中」等語（詳見原審卷第一宗第一一六頁、第一
      一七頁）、「緊急搶修部分，由指揮官先下達命令，先施作，再補辦手續」（
      詳見原審卷第二宗第三十九頁），審酌證人黃有來歷次於南投調查站之筆錄、
      偵訊筆錄、原審庭訊筆錄，就本件有關被告涉犯本件犯行之，當時如何決定蓋
      九二一臨時組合屋及廢棄土方應如何處理，被告乙○○有無向黃有來反應載運
      廢棄土方時遭警攔檢等重要事項，內容供述不一，又證人黃有來雖於八十九年
      十月二十五日第一次南投調查站偵訊時，指稱：「全由鄉長丁○○強行決定，
      再由其下令先行施工後補辦手續」及「鄉長與甲○○聯合欲借興建組合屋之機
      會，協助甲○○剷平山坡地，一來可增加前述土地之價值，再來可借開發之便
      賣土方牟利，故鄉長自行決定將組合屋建在現址之山坡地，並先行開挖十餘天
      後再補辦手續。」等語，惟前開證述內容，均無其他證據予以佐證，且與證人
      黃有來於原審審理時所證稱之內容，互不相符，應純屬證人黃有來個人臆測之
      詞，參諸上開黃有來其於九十年一月十八日檢察官偵查中證稱：「前次去鄉公
      所所問的，時間不充足，都沒有作過修正，沒有完全表達，有的不是我說的，
      是調查員在外聽到的也寫進去」等語及於原審調查時證稱「調查站的調查員，
      不是依法定程序一問一答方式製作，是他們先做好的，他們另二個調查員說叫
      我先泡茶，寫好後再給我看，後來我見其中部分內容不符，我要求更改，他們
      不讓我改，他們說有事再跟檢察官說，偵訊中我有跟檢察官反應」等語，應以
      證人黃有來於審理中之證述為可採，是無從以證人黃有來本人於八十九年十月
      二十五日第一次南投調查站偵訊時所為個人臆測之詞及與原審證述不一之內容
      ，即率予認定被告丁○○、丙○○、甲○○、乙○○等人人之犯行。
（三）證人即皇宜土木包工業負責人黃炎明固於九十年一月十八日檢察官偵訊時證稱
      ：「魚池鄉公所於何時簽辦該基地整建工程之招標我不清楚魚池鄉公所技士黃
      有來簽辦，鄉長知情，乙○○在八十八年九月底、十月初（詳細時間記不清楚
      ）找我，說鄉長丁○○要將臨時組合屋整地工程交由他們公司承做，但他需借
      用我公司名義去議價，當時，我不同意借牌給乙○○，惟魚池鄉公所仍通知我
      於八十八年十一月十日至鄉公所對前述工程辦理議價手續，當鄉公所通知我辦
      理議價手續時，我即告知工程係乙○○所屬公司與鄉公所人員謀議，以我公司
      名義參與議價，該工程議價金額新台幣三百三十七萬元，我在議價完成後，約
      在八十八時十一月十三日，我在該工程合約等所有相關資料以皇宜土木包工業
      用印後交給鄉公所，鄉公所蓋完相關承辦人印章後，將一份合約書交給我，我
      即轉交給乙○○等語（詳見臺灣南投地方法院檢察署九十一年度他字第九十一
      號卷第一二二頁、第一二三頁）、惟嗣於九十年一月十八日檢察官偵訊時則改
      證稱：「契約書議價金額就是我所寫的。」、「我沒借牌給他們。是把廢土的
      工程交給乙○○去整地。」、「是鄉長叫黃有來技士來跟我談的」、「我是全
      部交給乙○○去處理。罰款的部分也是陳某要付，我只是向乙○○拿應該繳的
      稅金，其他的均交給他去做」等語（詳見臺灣南投地方法院檢察署九十一年度
      他字第九十一號卷第九頁背面、第十頁）、於原審九十二年六月二十五日審理
      時，復證稱：「當時是鄉長叫我做的，他說要趕這些土地給人家蓋房子，當時
      我手上有數工程承辦，這個部分工程我沒做，因我當時忙不過來，我交給王如
      昌做，我當時有跟鄉長說我忙不出來，我找王如昌幫我做這個工程，鄉長說沒
      關係，工程趕快趕出來就好，當時工程是我跟鄉公所訂的，當時是先做工程才
      做契約的」、「我當時跟王如昌說工程趕不出來，要他幫我的忙，我當時有跟
      鄉長說我要找王如昌幫我的忙，當時鄉長跟我說趕快趕出來就好」等語（詳見
      原審卷第一宗第一一八頁、第一一九頁），則證人黃炎明對於當時究係何人與
      其接洽議談本件工程，最初於南投調查站稱係被告乙○○，後於偵查中改稱係
      於魚池鄉公所建設課技士黃有來，嗣於原審庭訊時復稱係其個人自行找王如昌
      承作，有前後供述不一之瑕疵，惟就其與前開證人黃有來證述內容有關鄉長指
      示由黃有來與伊恰談部分相同，自無從採信黃炎明與黃有來有出入之證詞。
（四）被告甲○○、乙○○雖於原審庭訊時另外坦承於承作前開簡易臨時組合屋時，
      曾將坐落魚池鄉○○段第一二三八號整地所挖掘之廢棄土載運至第三人蔡宗宏
      及徐美玲分別所有之弘窯業股份有限公司及昭億窯業股份有限公司一節，雖與
      證人蔡宗宏及證人徐美玲歷次於南投調查站、偵訊證述內容相符（詳見臺灣南
      投地方法院檢察署九十年度他字第九十一號卷第六十八頁至第七十頁、第八十
      五頁至第八十八頁、第三六○頁、第三六二頁），惟渠等均堅稱：當初因日月
      潭之廢棄場已無法再行傾倒，才會將廢棄土運載至證人徐美玲、蔡宗宏所有之
      窯廠等節，被告甲○○、乙○○所辯稱前詞，核與證人黃炎明於偵訊中證稱：
      「系爭工程完工時，都已倒滿了，日月潭的棄置場約有一公頃大，上面再鋪一
      層還沒問題，但附近有災民的貨櫃屋，若鋪上去會太高，雨水會流到災民的貨
      櫃屋去。再鋪上一層可能會造成積水」等語，內容互核大致相符，被告前開辯
      解，尚堪採信，又審酌卷附之南投縣魚池鄉公所系爭工程契約書正式簽定書面
      契約之時間為八十八年十一月十五日，而實際上係於八十八年十月十六日即開
      始動工，而本件被告乙○○將系爭工程廢土出售與昭億窯業之日期為八十八年
      十月份，係以大友園藝有限公司之名義出售廢土，並由乙○○收受昭億窯業所
      簽發之價款支票；出售予新弘窯業部分，其日期則為八十九年十月十九日起至
      十一月十二日止，亦係以大友園藝有限公司之名義出售，此有前開支票影本在
      卷可憑。顯見本件被告乙○○將系爭工程挖起之廢土轉運至南投縣埔里鎮出售
      予訴外人新弘窯業及昭億窯業之時間，係在前開第三人黃炎明所有之皇宜土木
      包工業與南投縣魚池鄉鄉公所以口頭約定之承攬契約之期間內，而非在本件八
      十八年十一月十五日兩造正式簽定書面契約之後所發生，則被告乙○○與甲○○於載運前開廢棄土至新宏、昭億二家窯業公司時，無從知悉事後簽訂書面契
      約所約定之不得將廢棄土轉售之正式內容，是被告乙○○、甲○○於原審庭訊
      時所辯稱係由黃炎明以口頭告知存放系爭工程廢棄土及書面契約係事後補定一
      情，堪稱實在，另遍觀前開書面契約書之內容，並無約定將系爭廢棄土運載至
      何處，僅於第二十六項第五款約定，廢棄土本所有權作任何處置，承商不得有
      轉售圖利之行為，如轉售經查證屬實，除將轉售所得由工程款扣抵外，並處不
      當所得三倍之罰款外另以違約論處之內容，有前開契約書影本在卷可稽，是本
      件被告甲○○、乙○○縱認有為前開販賣廢棄土之行為，此顯係應屬民事違約
      之內容，尚難以有為前開事實，即認被告甲○○、乙○○涉犯本件此部分犯行
      之犯意。
三、被訴違反刑法第二百十三條、刑法第二百十四條部分
（一）原審法院檢察署檢察官雖認被告丁○○、丙○○、甲○○、乙○○四人涉犯刑
      法第二百十三條、第二百十四條之罪，並有裁判上一罪之牽連關係，惟按刑法
      第二百十四條使公務員登載不實事項於公文書罪，須一經他人之聲明或申報，
      公務員即有登載之義務，並依其所為之聲明或申報予以登載，而屬不實事項者
      ，始足構成，若其所為之聲明或申報，公務員尚須為實質之審查，以判斷其真
      實與否，始得為一定之記載者，即非本罪所稱之使公務員登載不實（最高法院
      八十九年度台非字第四六號裁判要旨參酌），與刑法第二百十三條公文書不實
      登載罪之成立，除行為人本身應具有公務員之身分外，尚須其所登載不實者，
      係其職務上所掌管之公文書，始足當之（最高法院八十九年度台上字第七九四
      八號裁判要旨參酌）。二者所規定之行為主體與構成要件迴異且應屬互為相斥
      ，即成立刑法第二百十三條罪時無成立刑法第二百十四條，起訴書既認被告丁○○、丙○○與甲○○、乙○○四人均屬有為前開犯行共同犯意之聯絡，揆諸
      前開最高法院裁判要旨，尚難有同時成立前開刑法第二百十三條及二百十四條
      之可能，合先敘明。
（二）再按「刑法第二百十三條不實登載公文書罪之成立，除客觀上公務員在其職務
      上所掌公文書，有為虛偽不實之登載，且足生損害於公眾或他人外，其主觀上
      須明知為不實。所謂明知係指真接之故意而言。」、「刑法第二百十三條之公
      務員登載不實罪，係以公務員明知為不實之事項登載於其所掌公文書為構成要
      件，如僅係辦理不當，而其所登載之事項並非不實時，雖應負行政上責任，尚
      難遽論以該條之罪。」、「按刑法上偽造文書罪之成立，除有故意之一般要件
      外，又以足生損害於公眾或他人為其特別要件，所謂足生損害，固不以實已發
      生損害為必要，然亦必須有足以生損害之虞者，始足當之，若其僅具偽造之形
      式而實質上並不足以生損害之虞者，尚難構成本罪。」、「刑法第二百十三條
      公務員登載不實事項於公文書罪，旨在保護公文書之正確性，而維文書之公信
      力，且本罪係以公務員明知不實，仍故以反於事實之事項，登載於其所掌之公
      文書，而有致公眾或他人受損害之虞為其構成要件。」最高法院六十九年台上
      字第五九五號、十九年上字五００號、四十九年台非字第十八號判例及八十四
      年台上字第四０一號判決分別著有見解可參。準此，刑法第二百十三條公務員
      登載不實罪之成立，行為人即公務員除主觀上須有明知登載內容係為不實之直
      接故意外，客觀上尚須有登載內容反於事實真實性之不實登載行為，及所為不
      實登載之公文書有致公眾或他人受損害之虞，始足以當；換言之，倘行為人登
      載之內容並無反於真實之情形，或並無致公眾或他人受損害之情形，尚無可以
      該罪相繩。
（三）原審法院檢察署檢察官雖以被告乙○○為避免載運土方出售之過程遭埔里分局
      員警取締，竟商由擔任魚池鄉公所總務之丙○○，明知未辦理臨時檔案儲存場
      所之工程及土方，於八十八年十月二十三日以魚鄉秘字第一一六四七號函上登
      載不實之事實，行文至埔里分局、桃米派出所及魚池分駐所，足生損害於執行
      公務之正確性。惟訊據被告丙○○、乙○○二人均堅決否認涉犯刑法第二百十
      三條、第二百十四條之犯行，被告乙○○辯稱：檔案儲存所的土地是無償提供
      給公所使用建造檔案儲存所，因沒有合約，牽扯土方運送的事，因怕警察不放
      行，所以希望公所行文給警察局放行等語、去整地等語。被告丙○○辯稱：都
      是為了要儲存土方，我當時有發函相關單位，但副本並未給乙○○，因為要建
      造檔案臨時儲存所，因要整地運土方，所以才行文給警方，且當時是因乙○○
      怕被警察攔檢，他請我出具的。當時他有無償替我們鄉公所處理檔案處理之工
      地相關工程，當時是日月潭之棄土場已經滿了，所以需再放這些廢土，我不知
      道這些廢土會經過何種路線，當時是乙○○要求我們行文等語。經查：、卷
      附「南投縣政府魚池鄉公所八十八年十月二十三日以魚鄉秘字第一一六四七號
      函二上係載為：「本所受九二一震災緊急辦理臨時案儲存場所，目前該用地正
      進行整地，有關棄土部分。需經貴所轄區，本所已責成所屬車輛按規定裝載行
      駛，敬請貴所准予通行」等語，依上開公文所示，是否准予通行，尚須受行文
      單位針對通行之車輛是否違規為實質審核，受行文單位並非一接受公文即應受
      受上開公文拘束，而一律對於南投縣魚池公所所屬車輛予以行放行，且證人即
      時任桃米派出所之主管之簡文杞於八十九年十二月五日南投縣調查調查員調查
      時證稱：「魚池鄉公所於八十八年十月二十三日以魚鄉秘字第一一六四七號函
      請本派出所放行‧‧‧但基於職責所在我於該函上批註對於違規超載、超速之
      車輛載送棄土行為，仍應依法取締。」等語（詳見臺灣南投地方法院檢察署九
      十年度他字第九十一號卷第一七四頁），是原審法院檢察官檢察官認上開公文
      已足影響對於公務執行之正確性，容有誤會。、又證人即南投縣魚池鄉鄉公
      所秘書楊國佑於原審九十三年四月五日調查時證稱：「（辯護人問：檔件儲存
      所八十八年丙○○十二月二十三日的簽呈是否由你判行？）是。但那個應該是
      函稿，不是簽呈。（辯護人問：這個函稿發文的單位有哪些？）就我知道，有
      魚池分駐所、桃米坑派出所，那時候鄉公所要拆，檔案沒有地方存放，我向長
      榮貨櫃要了四個貨櫃，二個是自己要用，另外兩個是要給魚池國小。丙○○向
      我報告，要放貨櫃的整地過程中，有人向他反應，派出所有出來臨檢，造成他
      們的困擾。這是地主主動供應土地，要放這些貨櫃，所以才會發文避免造成地
      主的困擾。」、「（檢察官問：這個公文送閱流程？）承辦的是總務，我是總
      務的主管，我代鄉長決行‧‧‧（檢察官問：上面的鄉長章是否為你所蓋？）
      是，甲章是我蓋的。（檢察官問：有無查證檔案儲存所工程？）這不是鄉公所
      發包，是地主自行施工，所以沒有工程問題」等語（詳見原審卷第二宗第十八
      頁至第二十三頁），核與丙○○、乙○○上開所辯大致相符，足認被告丙○○
      、乙○○所辯非虛。、原審法院檢察署檢察官於犯罪事實欄就此部分僅提及
      被告丙○○及乙○○，惟於證據並所犯法條欄卻認被告丁○○、甲○○與被告
      丙○○及乙○○就涉犯刑法第二百十三條、第二百十四條之犯行均有犯意之聯
      絡及行為之分擔，且均為共同正犯，是本院就此部分起訴之事實，詳述列其指
      駁理由如后：經訊據被告丁○○、甲○○二人就此部分均堅決否認涉有刑法第
      二百十三條、第二百十四條之犯行，被告丁○○辯稱：當初因為安置受災民眾
      ，係依緊急命令處理，設置臨時檔案儲存所係被告甲○○之父親王如昌免費提
      供土地供魚池鄉鄉公所使用，並無書面資料，丙○○所製作公文一事並不知悉
      ，魚池鄉的公文都是依據程序辦理等語、被告甲○○辯稱：公文實在，因確實
      有去整地等語。惟本件自始至終均未見被告丁○○於上開公文為任何批示，或
      指示何人擬稿，尚難認被告丁○○與上開公文有何干係，且縱甲○○有請求南
      投縣魚池鄉公所發函請求警察機關放行，如前所示，警察機關亦應為實質審核
      ，而不受上開放行公文之拘束，自難認有何損害，況本件公文係由秘書楊國佑
　　　蓋章決行，並未經被告丁○○，而秘書楊國佑亦未證稱被告丁○○有指示決行
      該公文，尚難認與被告丁○○有干係。綜上所述，並無從認定被告丁○○、丙○○、甲○○、乙○○四人有共犯原審法院檢察署檢察官所指之刑法第二百十
      三條及第二百十四條之犯行。
（四）原審法院檢察署檢察官認被告丁○○於八十八年十一月二日以交辦方式指示魚
      池公所技士黃有來簽擬以前開土地為集中興建簡易臨時屋之基地，並批示先辦
      理整地工程之地上物清除處理及土方開挖、運棄，再於八十八年十一月八日簽
      辦招標時，批示由皇宜土木包工業負責人黃炎明議價，實由甲○○借用牌照承
      包，以三百八十五萬元得標承包，並於八十八年十一月十五日訂立工程契約書
      ，申報開工日期為八十八年十一月十五日之不實報告書及工地負責人乙○○等
      ，呈報魚池鄉公所由承辦人黃有來及蔣宗武為不實之審核備查。嗣於八十八年
      十二月七日簽辦整地工程完工，皇宜土木包工業負責人黃炎明於八十九年十一
      月二十七日將工程款中稅金二十八萬元扣下，再於九十年一月八日將餘款二百
      六十五萬元匯入甲○○之帳戶云云，惟被告甲○○堅決否認涉有右揭犯行，於
      原審辯稱：「皇宜他們來找我父親保證，因旁邊土地都是我們的，黃炎明那邊
      擔心整地後，事後會跟我們有土地及地上糾紛，我父親跟他說，皇宜跟公所有
      答應需要一個保證人，我父親願當皇宜的保證人，後來皇宜擔心無法如期完成
      ，遂約我父親一同進行工程」、「這是我跟皇宜私底下協議，我們並未跟鄉公
所再訂立契約」等語，被告丁○○亦堅決否認犯行，辯稱：「甲○○本身有公
      司，不需要指定皇宜公司再由甲○○借牌來承作」等語，經查：、證人蔣宗
      武於九十年一月十八日於南投縣調查站調查時即明確證稱：「（問：依規定工
      程於未招標訂約前，鄉公所可否同意先行動工？）依一般工程發包程序未招標
      訂約前，不得先行動工，惟緊急命令期間政府採購法另有規範」、「開工日期
      為十一月十五日，我於當時核准時並不知道承包商有無先行動工整地」等語（
      詳見臺灣南投地方法院檢察署九十年度他字第九十一號卷第一五四頁、第一五
      六頁），並無從證明甲○○借用牌照承包一事，尚無從以證人蔣宗武之證述為
      不利於被告之認定。合先敘明。、又依證人黃有來上開於原審證稱：「由當
      時鄉長批示，由我們跟皇宜公司議價，當時鄉長依緊急命令批示跟皇宜土木包
      工業議價，後我們議價後並訂約施工，後交工兵屬蓋組合屋」等語，足證丁○○係交由黃有來與皇宜議價無訛，再參諸卷附臺灣南投地方法院民事庭九十年
      度重訴字第三三號判決、本院民事庭九十年度上字第四九八號判決、最高法院
      民事庭九十三年度台上字第一四四號判決書所載，本件南投縣魚池鄉公所對南
      投縣請求黃炎明即皇宜土木包工業、懋菖營造有限公司（法定代理人王如昌）
      、象寅景觀工程有限公司（法定代理人甲○○）提出系爭工程之違約金給付事
      件，南投縣魚池鄉公所訴之聲明即載稱：「『魚池鄉公所九二一震災中興簡易
      住屋基地整地工程』與被告黃炎明經營之皇宜土木包工業訂立工程契約，由被
      告黃炎明即皇宜土木包工業負責人整地、被告懋菖營造有限公司及象寅景觀工
      程有限公司為其履約保證人（詳見原審卷第二宗第七十八至第一三三頁），而
      上開臺灣南投地方法院民事庭九十年度重訴字第三三號判決之宣判日期為九十
      年七月十二日，期間在本件起訴日期「九十一年九月二十三日」之前，從而原
      審法院檢察署檢察官認：「被告丁○○係批示由皇宜土木包工業負責人黃炎明
      議價，實由甲○○借用牌照承包，以三百八十五萬元得標承包，並於八十八年
      十一月十五日訂立工程契約書，申報開工日期為八十八年十一月十五日之不實
      報告書及工地負責人乙○○等」尚有誤會。綜上所述，亦無從認定被告丁○○
      、甲○○二人就此部份涉有刑法第二百十三條、第二百十四條之犯行。
四、至被告丁○○、甲○○雖經法務部調查局測謊鑑定結果，依法務部調查局九十一
    年八月二十八日調科參字第０９１２３０５４０３０號測謊報告之結果「丁○○
    及甲○○對於雙方未約定借牌承包本工程及未發函埔里警方放行運土車輛等情均
    呈情緒波動反應，研判有說謊。而甲○○對於未與丁○○約定將工程棄土轉售一
    情亦呈情緒波動反應，研判亦有說謊」等語，有該局前開鑑定通知書附卷可佐（
    詳見臺灣南投地方法院檢察署九十年度偵字第二○八○號卷第一二七號），惟查
    ：、測謊係依據測謊機紀錄受測者，對問題關心程度所呈現之呼吸、血壓脈搏
    及皮膚電阻等生理反應來分析研判，則以受測者對其切身清白與否之關注，刑事
    案件更涉及是否須負擔刑責，其心理上之負擔實不免影響其反應，換言之，測謊
    之鑑驗結果，有時亦因受測人之生理、心理因素而受影響，該鑑驗結果固可為審
    判之參考，但非為判斷之唯一及絕對之依據，鑑驗結果是否可採，應由法院斟酌
    取捨，是本件既無其他積極證據足資證明被告等人有何竊取國有土地及行使不實
    登載之公文書之犯行，尚難依測謊結果，為被告有罪之唯一証據，遽之為被告有
    罪之認定。、且縱如測謊報告之結果顯示丁○○及甲○○確有發函埔里警方放
    行運土車輛，惟其車輛是否放行仍需警察單位為具體實質審核，尚難認有何生損
    害於公眾或他人之情事。核與刑法第二百十三條、第二百十四條規定之構成要件
    不符，況如前述，復無丁○○決行上開公文之情事。並無從以測謊鑑定為不利於
    被告丁○○、乙○○、丙○○、甲○○之認定。、參酌上開理由欄之二之（
    四）所示被告乙○○與甲○○於載運前開廢棄土至新宏、昭億二家窯業公司時，
    無從知悉事後簽訂書面契約所約定之不得將廢棄土轉售之正式內容，按契約書內
    容於八十八年十一月十五日訂定，而證人即購買廢棄土之徐美鈴於八十九年十一
    月二十一日南投縣調查站調查時證稱：「約於八十八年間十月洽談，並於民國八
    十八年十月二十一日至八十八年十一月初，將全部泥土載送至本公司堆土場」等
    語（詳見臺灣南投地方法院檢察署九十年度他字第九十一號第一八二頁背面）、
    另證人即購買廢棄土之蔡宗宏於八十九年十一月二十一日南投縣調查站調查時證
    稱：「運送日期為八十八年十月十九日至八十八年十一月十二日止」等語（詳見
    臺灣南投地方法院檢察署九十年度他字第九十一號第一八二頁）均於上開契約書
訂定日八十八年十一月十五日之後，且後訂定之契約書內容亦未約定將系爭廢士
    載運何處，僅於第二十六項第五款（詳見臺灣南投地方法院檢察署九十年度他字
    第九十一號卷第三二九頁背面）約定，廢棄土本所有權做任何處置，承商不得有
    轉圖利行為，如經轉售查證屬實，除轉售所得由工程款扣抵外，並處不當所得三
    倍之罰款外，另以違約論處之內容，是本件被告甲○○縱有前開販賣行為，應屬
    民事違約內容，亦無從以上開測謊報告為不利於被告甲○○之認定。、有關丁○○及甲○○對於雙方未約定借牌承包本工程呈情緒波動反應部分，核與上開證
    人黃有來於原審之證述及黃炎明於九十年一月十八日檢察官偵訊時證稱：「契約
    書議價金額就是我所寫的。」、「我沒借牌給他們。是把廢土的工程交給乙○○
    去整地。」、「是鄉長叫黃有來技士來跟我談的」、「我是全部交給乙○○去處
    理。罰款的部分也是陳某要付，我只是向乙○○拿應該繳的稅金，其他的均交給
    他去做」等語（詳見臺灣南投地方法院檢察署九十一年度他字第九十一號卷第九
    頁背面、第十頁）等語完全不符，復與前開臺灣南投地方法院民事庭九十年度重
    訴字第三三號判決、本院民事庭九十年度上字第四九八號判決、最高法院民事庭
    九十三年度台上字第一四四號判決書所載甲○○僅係履約保證人之情形不符。是
    亦無從單以上開測謊鑑定，認定被告丁○○與甲○○有約定借牌。
五、綜上所述，原審判決認原審法院檢察署檢察官所舉上開證據，尚無資積極證據證
    明被告丁○○、甲○○、丙○○、乙○○右揭犯罪事實，而均為無罪之諭知，核
    無違誤，應予維持。
六、原審法院檢察署檢察官上訴意旨以：「（一）、該工程於招標前八十八年十月底
    前，即先行施工，才於八十八年十一月七日辦理招標議價手續，並由鄉長丁○○
    指定皇宜土木包工業議價承包，惟實際上，係由乙○○承作，此為被告丁○○、
    乙○○及關係人皇宜土木包工業負責人黃炎明等人，於院方審理時所坦承，且黃
    炎明並供稱鄉長找其承作時，曾向鄉長丁○○談及其手上有數工程承辦，這個部
    分工程我沒作，忙不過來，我找王如昌（即甲○○之父）幫我做這個工程，鄉長
    說沒關係等情，顯然鄉長丁○○已明知工程已先行動工及黃炎明無意願承作，且
    實際上亦由他人即甲○○、乙○○承作，再於事後八十八年十一月七日批示指定
    由皇宜土木包工業議價製作開標紀錄，此部分所製作之文書究有無偽造文書足生
    損害於公文書之正確之嫌？有無圖利特定人之嫌？再者，黃炎明既無意承作，鄉
    長丁○○何需獨厚？且工程業已施作，黃炎明如何能接手動工？是否黃炎明已明
    知丁○○已另有所圖而曲意配合？且依規定工程不得轉包，若於定約後轉包，鄉
    公所亦應解約處罰，而被告丁○○竟指定由非實際承作之皇宜土木包工業議價，
    茍非串謀借牌承包，皇宜土木包工業憑藉何種技術、規格、質量作為報價依據？
    此舉何異我國向美國購買軍備，卻由伊拉克向美國提出採購清單及報價一般，伊
    拉克如何得知我國國防所需及所編預算？串謀迂迴而已。工程中所製作之監工日
    誌等報表，僅開工日期一項即已不實，原審竟置未論列？！（二）、被告鄉公所
    總務丙○○辯稱：鄉公所函文埔里分局桃米派出所放行取締運土車輛，係因辦理
    臨時檔案儲存所之工程及土方，惟鄉公所並無任何簽辦該檔案儲存所之相關簽辦
    案卷，亦無任何經費支出或核銷，顯然無此儲存所工程之承作，丙○○既無憑據
    而製作前述公函，寧論其無偽造文書之嫌？再以甲○○、乙○○出售之土方數量
    龐大，運載車次多及日數長，鄉公所人員應知並非儲存所工程之棄土，明知不實
    而發函放行，亦係為包庇、圖利甲○○盜賣土方之故。（三）、該工程契約書內
    ，含有工程施工補充說明書已指明棄土場原則以日月潭污水處理場預定地為運棄
    地點等，此為契約書內容之一部分，院方認契約書之內容，並無約定將系爭廢棄
    土運載至何處，顯與事實有違，此有該鄉公所承辦人黃有來之供述可供佐證；倘
    該指定之棄土場已滿不能傾倒，亦應報請鄉公所同意另為處理。更何況鄉公所尚
    有其他棄土場可供傾倒，此亦有鄉公所原清潔隊長陳東權之供述可供佐證，被告
    甲○○等人若非覬覦該工程棄土土方利益可觀，何需捨近就遠運送至埔里鎮之磚
    廠出售？被告丁○○、丙○○及甲○○、乙○○均知該工程基地土地所有權為國
    有，此為甲○○、乙○○於院方審理供述明確，而鄉公所為工程發包單位，渠二
    人未經鄉公所核准同意，擅將鉅量棄土出售款項，存入私人公司帳戶內，稱非共
    同竊盜，何人能信？（四）、原審認起訴書以測謊鑑定為被告有罪之唯一證據，
    則本件偵審卷內之相關證據、筆錄及公文、資金明細、契約、棄土場之現場履勘
    筆錄等究為何物？坦言本件卷內所附各件證據、筆錄等客觀事實之認定，應請連
    結被告等主觀意思之測謊報告一併觀察，原審切割卷內跡證與測謊之關係，即有
    忽視貪瀆案件有全案通盤整體勾串、虛偽及迂迴之犯罪特性，果如測謊鑑定不可
    採，亦請提出科學論述及證據，莫以『有時亦因受測人之生理、心理因素而受影
    響‧‧‧鑑驗結果是否可採，應由法院斟酌取捨』之模糊文字及本位、反智及專
    制立場而排除等語，指摘原審判決不當，請求撤銷原判決。惟查：
１、如前開理由欄之三之（四）所述，應足證黃炎明為『魚池鄉公所九二一震災中
    興簡易住屋基地整地工程』訂約人，而被告甲○○則為履約保證人，本件尚無從
    證明『魚池鄉公所九二一震災中興簡易住屋基地整地工程』係由甲○○借牌所施
    作，且系爭工程於八十八年十月底先行施工，係因九二一地震後，因安置災民，
    此業據證人黃有來於臺灣南投地方法院檢察署檢察官九十年一月十八日訊問證稱
    ：「緊急命令期間，上級逼鄉長趕快找地建屋給災民，本來鄉長要我畫圖作業，
    我業務繁忙，沒有畫出圖來，鄉長直接找督導的交通部高工局來設計」、「先動
    工是鄉長的考量，因陸總部通知十一月底以前就要整地出來讓他們蓋組合屋，至
    於國有財產局部分因屬於公用基地，原就由鄉公所管理，但事實上沒有在管理，
    都是雜草。」等語明確。另黃炎明亦於原審審理時證稱：「當時工程是我和鄉公
    所訂的，當時是先工程才做契約的」等語，核與被告丁○○於九十年一月十八日
    於南投縣調查站供稱：「我於工程招標前是叫皇宜土木包工業負責人黃炎明依照
    國工局設計圖先行整地，時間約在八十八年十月底或十一月初」等語（詳見臺灣
    南投地方法院檢察署九十年度他字第九十一號卷第一六○○頁背面），原審法院
    檢察署檢察官上訴意旨認：「顯然鄉長丁○○已明知工程已先行動工及黃炎明無
    意願承作，且實際上亦由他人即甲○○、乙○○承作，再於事後八十八年十一月
    七日批示指定由皇宜土木包工業議價製作開標紀錄」等語即有誤會。
２、右揭南投縣魚池鄉公所八十八年十月二十三日以魚鄉秘字第一一六四七號函，原
    審法院檢察署檢察官於起訴書犯罪事實欄並未提及被告丁○○與甲○○關於該函
    涉案之事實，且全遍查全卷亦無非出於被告丁○○之決行之資料，該函所載內容
    ，警察機關復不受其拘束，並從認定有何足生損害於公眾或他人之情事。原審法
    院檢察署檢察官憑此公文臆測「甲○○、乙○○出售之土方數量龐大，運載車次
    多及日數長，鄉公所人員應知並非儲存所工程之棄土，明知不實而發函放行，亦
  係為包庇、圖利甲○○盜賣土方」，尚屬無據。
３、原審法院檢察署檢察官認鄉公所尚有其他棄土場可供傾倒，有鄉公所原清潔隊長
    陳東權之供述可供佐證，惟陳東權於九十年一月十八日在南投縣查站接受調查時
    係證稱：「目前尚有三處棄置場係經鄉代會於八十九年十一月間定期會時鄉代會
    要求下，鄉長丁○○裁示後，供震災重建戶廢棄土貨傾倒‧‧‧魚池鄉公所設於
    日月潭污水處理場之堆置場於八十八年九月間震災後即設立，在八十九年七月間
    發包將此堆置場設置圍籬理並封閉，棄置場因礙於人力無法有效管制傾倒，但還
    是受到規定不開放供棄土」等語（詳見臺灣南投地方法院檢察署九十年度他字第
    九十一號卷第二一五頁）、於原審調查時證稱：「（問：日月潭廢棄場何時開始
    啟用？）八十八年九二一地後開始啟用。（問：現在是否仍可使用？）我不知道
    ，我一年多沒有辦此業務。（問：九二一地震後，你是否每天都在日月潭潑棄場
    ？）沒有。‧‧‧（問；此處是否可以運送廢土？）此處陳報為建築物廢棄物堆
    置場，廢土不能進入。（問：有無管制？）初期沒有，後來有管制」等語（詳見
    原審卷第二宗第一五七頁至第一五九頁），依陳東權上開所證，所謂尚有三處置
    場，係經鄉代會於八十九年十一月間定期會時鄉代會要求下，鄉長丁○○裁示後
    ，供震災重建戶廢棄土傾倒，陳東權並未證稱當時鄉公所尚有其他棄土場可供包
    商傾倒，而係證稱延至八十九年十一月間定期會時鄉代會要求下，鄉長丁○○裁
    示後，供震災重建戶廢棄土傾倒。況陳東權復證稱月潭污水處理場之堆置場於八
    十八年九月間震災後即設立，在八十九年七月間發包將此堆置場設置圍籬理並封
    閉，原審法院檢察署檢察官認鄉公所當時尚有其他棄土場可供傾倒云云，亦有誤
    會。本件之轉售係於契約未訂立之前，業經詳述如理由欄五之所述，訂約人在
    訂約之前應無從知悉工程廢棄土應如何處理，雖魚池鄉公所於契約書第二十六項
    第四項款規定廢棄廢棄土本所有權做任何處置，承商不得有轉圖利行為，如經轉
    售查證屬實，除轉售所得由工程款扣抵外，並處不當所得三倍之罰款外，另以違
    約論處之內容，是本件被告甲○○縱有前開販賣行為，亦應屬民事違約內容，並
    無從認定被告丁○○、丙○○及甲○○、乙○○涉有竊取國有土方之犯行。
４、本件偵審卷內之相關證據、筆錄及公文、資金明細、契約、棄土場之現場履勘筆
    錄，或因證人黃有來、黃明炎之前後證述瑕疵，或因九二一震災頒佈緊急命令規
    定之急迫性尚無從為不利於被告被告丁○○、丙○○、甲○○、乙○○之認定，
    是測謊報告固經測出被告丁○○、甲○○二人有情緒波動反應，惟如前所述理由
    欄之五所述，右揭測謊結果，仍無從採為證明被告丁○○、丙○○、甲○○、
    乙○○涉有被訴犯行之證據，原審法院檢察署檢察官上訴意旨仍執測謊報告為不
    利於被告丁○○、丙○○、甲○○、乙○○之認定，即有誤會。
５、綜上所述，原審法院檢察署檢察官執上開理由指摘原審判決不當，均難認有理由
    ，應予駁回。
七、據上論結，應依刑事訴訟法第三百六十八條，判決如主文。
本案經檢察官戊○○到庭執行職務。
中      華      民      國      九十三   年       十      月   二十一   日
                                  臺灣高等法院臺中分院刑事第三庭
                                        審判長法  官  江  錫  麟
                                              法  官  林  欽  章
                                              法  官  胡  忠  文
右正本證明與原本無異。
檢察官得上訴。
被告丁○○、甲○○、丙○○、乙○○均不得上訴。
如不服本判決應於收受送達後十日內向本院提出上訴書狀，其未敘述上訴之理由者並
得於提起上訴後十日內向本院補提理由書（均須按他造當事人之人數附繕本）。
                                              書記官  許  美  惠
中      華      民      國      九十三   年       十      月   二十一   日
                                                                        Ｉ
